高雄高等行政法院判決　　　　　　　　　　　　　　　九十年度訴字第一六九五號
　　　　　　　　　　　　　　　.
　　原　　　告　高超有限公司
　　代　表　人　甲○○董事長
　　被　　　告　高雄市稅捐稽徵處
　　代　表　人　乙○○處長
　　訴訟代理人　丙○○
右當事人間因營業稅事件，原告不服財政部中華民國九十年六月二十一日台財訴字第
○八九○○二八二二二號訴願決定，提起行政訴訟，本院判決如左︰
    主  文
原告之訴駁回。
訴訟費用由原告負擔。
    事  實
一、事實概要：
    原告經營電子字典、鐘錶等產品買賣業務，於民國（下同）八十四、八十五年間
    向訴外人林昭彬購進萊思康電子字典，金額合計新臺幣（下同）一、四五七、九
    五二元，未依規定向實際銷售人取具合法憑證收執，卻取得非直接交易對象即杜
    瑞有限公司（下稱杜瑞公司）開立之統一發票充當進項憑證，並持以申報扣抵銷
    項稅額七二、八九八元。案經財政部賦稅署查獲，移經被告審認原告違章成立，
    除依營業稅法第十九條第一項第一款規定，核定應補徵營業稅七二、八九八元外
    ，並依稅捐稽徵法第四十四條規定，就經查明認定總額一、四五七、九五二元裁
    處百分之五罰鍰七二、八九七元。原告不服，申經復查結果，未獲變更，循序提
    起訴願，亦遭駁回，乃提起本件行政訴訟。
二、兩造聲明：
  (一)原告聲明求為判決：
    (1)訴願決定及原處分均撤銷。
    (2)訴訟費用由被告負擔。
  (二)被告聲明求為判決：
    如主文所示。
三、兩造爭點：
    原告因購進電子字典而取得杜瑞公司所開立之發票，並持以申報扣抵銷項稅額，
    惟杜瑞公司究是否為原告之實際交易對象？及被告除向原告追徵營業稅額外，並
    處以行為罰，其認事用法是否妥適，此為兩造爭執所在。
  甲、原告主張之理由：
    1.按「營利事業依法規定應給與他人憑證而未給與，應自他人取得憑證而未取得
      ，或應保存憑證而未保存者，應就其未給與憑證、未取得憑證或未保存憑證，
      經查明認定之總額，處百分之五罰鍰。」、「對外營業事項之發生，營利事業
      應於發生時自他人取得原始憑證，如進貨發票，或給與他人原始憑證，如銷貨
      發票。給與他人之憑證，應依次編號並自留存根或副本。」，分別為稅捐稽徵
      法第四十四條及稅捐稽徵機關管理營利事業會計帳簿憑證辦法第二十一條第一
      項所明定。
    2.經查，被告依杜瑞公司委託人郭淑香陳稱：「係因中間手林昭彬受其下手客戶
      （含原告在內）之『委託』向其購買電子字典．．．」，進而認定原告向林昭
      彬購買電子字典而未據實取得憑證。然果爾屬實，則原告基於與林昭彬之委任
      關係而取得杜瑞公司之進貨憑證，即屬正當。乃被告逕以上情，遽認原告取得
      非交易對象之進項憑證，進為不利原告處分，已屬矛盾。又依一般商業經營、
      節稅模式，一公司通常申請設立多家名義公司，以分散開立發票，實屬常態。
      而原告於被告通知後，始知林昭彬係艾思得公司職員，非任職杜瑞公司，詎被
      告據杜瑞公司跳開發票明細表及杜瑞公司委託人郭淑香及林昭彬之陳述，即片
      面論斷原告於交易之初，即明知林昭彬非杜瑞公司之職員，而取得非實際交易
      對象之進貨憑證云云，實有不備理由之違誤。
    3.次按，「人民違反法律上之義務而應受行政罰之行為，法律無特別規定時，雖
      不以出於故意為必要，仍須以過失為其責任條件。」，業經司法院釋字第二七
      五號解釋在案可參。原告於八十五年間向林昭彬購買電子字典之初，僅知林昭
      彬係販賣萊思康電子字典之某公司業務人員，以提供較為優渥之價格吸引原告
      ，原告向其購進，本屬常情；且原告亦依規定要求開具憑證，並經林昭彬交付
      杜瑞公司開具之合法憑證，則依一般交易習慣，原告無法辨識或追查林昭彬係
      受僱杜瑞公司，或受任於杜瑞公司販賣萊思康電子字典，豈能苛責原告於被告
      查獲杜瑞公司違法情事前，即預知林昭彬係居間人，以買空賣空方式，由杜瑞
      公司跳開發票與原告，以獲取中間利益等情。換言之，原告於交易過程中，確
      已善盡一般人之注意義務，對杜瑞公司跳開發票非明知或有過失而不知，依前
      開司法院釋字解釋及司法院七十九廳民一字第○九四○號函意旨，自不應歸責
      原告而加以處罰。是原處分顯與憲法對人民權利保障之規定相違，應予撤銷。
    4.第按，「納稅義務人自動向稅捐稽徵機關補報並補繳所漏稅款者，凡屬未經檢
      舉、未經稽徵機關或財政部指定之調查人員進行調查之案件，各稅法關於漏報
      、短報之處罰，一律免除，其涉及刑事責任者，並得免除其刑。」，亦為稅捐
      稽徵法第四十八條之一第一項所明定。原告以一、四五七、九五二元向林昭彬
      購進電子字典一批，為被告查證之事實，被告亦據此金額為補徵營業稅及裁處
      罰鍰之依據，足徵原告並無虛報進項金額，進而取得不法利益之情事。又原告
      於交易之初，購貨、繳付營業稅、取得進項憑證按時申報，實已盡一般人注意
      義務，並無故意或過失，亦無必要取得非實際交易對象之進貨憑證以抵扣同額
      銷項稅額之必要，原告據此進貨憑證誠實申報，如仍課原告以行政罰，實有過
      苛。設如與人結怨，遭人設局陷害，設陷人依上開規定補報，尚得免除處罰，
      反則不知情之受害人受罰，則商業交易安全焉保？人民權利何存？
    5.綜上所陳，原告既已依法設帳、登帳、取給憑證，並依實結算、申報繳納稅款
      。被告於未善盡查證、舉證責任，即逕認原告有明知且故意取得非交易對象之
      進貨憑證以扣抵銷項稅額之情節，進而依營業稅法第十九條第一項第一款及稅
      捐稽徵法第四十四條之規定，核定原告補徵營業稅七二、八九八元，並裁處罰
      鍰七二、八九八元之處分，實有未洽。
  乙、被告答辯之理由：
    1.按「營業人左列進項稅額，不得扣抵銷項稅額：一、購進之貨物或勞務未依規
      定取得並保存第三十三條所列之憑證額者。」、「營利事業依法規定應給與他
      人憑證而未給與，應自他人取得憑證而未取得，或應保存憑證而未保存者，應
      就其未給與憑證，未取得憑證或未保存憑證，經查明認定之總額，處百分之五
      罰鍰。」，分別為營業稅法第十九條第一項第一款及稅捐稽徵法第四十四條所
      明定。次按，「有左列情形之一者，視為銷售貨物．．．三、營業人以自己名
      義代為購買貨物交付與委託人者。」、「本法第三條第三項規定視為銷售貨物
      之銷售額，其認定標準如左：．．．二、第三款至第五款，受託代購者，以代
      購貨物之實際價格為準；委託及受託代銷者，以約定代銷之價格為準。前項第
      二款營業人委託或受託代購、代銷貨物，雙方應訂立書面契約，以供查核。」
      、「營業人經營代購業務，將代購貨物送交委託人時，除按佣金收入開立統一
      發票外，應依代購貨物之實際價格開立統一發票，並註明「代購」字樣，交付
      委託人。」，亦分別為營業稅法第三條第三項第三款、同法施行細則第十九條
      及統一發票使用辦法第十七條所明定。第按，「為符合司法院大法官會議釋字
      第三三七號解釋意旨，對於營業人取得非實際交易對象所開立之統一發票作為
      進項憑證申報扣抵銷項稅額之案件，應視情節，分別依左列原則處理：．．．
      (二)取得虛設行號以外其他實際交易對象開立之憑證申報扣抵案件：．．2.有進
      貨事實者：(1)進貨部分，因未取得實際銷貨人出具之憑證，應依稅捐稽徵法第
      四十四條規定處以行為罰。(2)至進貨人取得銷貨人以外之營業人所開立之發票
      申報扣抵，如查明開立發票之營業人已依法申報繳納該應納之營業稅額者，則
      尚無逃漏，除依前項規定處以行為罰外，依營業稅法第十九條第一項第一款規
      定，應就其取得不得扣抵憑證扣抵銷項稅額部分，追補稅款。」，為財政部八
      十三年七月九日台財稅第八三一六○一三七一號函釋有案。
    2.經查，原告經營電子字典、鐘錶等產品之買賣，於八十四年、八十五年間向訴
      外人林昭彬購進萊思康電子字典，金額一、四五七、九五二元，未向實際銷售
      人取具憑證收執，而取得非直接交易對象－杜瑞公司開立之統一發票充當進項
      憑證，並持以申報扣抵銷項稅額七二、八九八元，案經財政部賦稅署於八十七
      年十一月十六日查獲等情，取有稽核報告節略、杜瑞公司承認違章事實之說明
      書、其受任人郭淑香及原告之負責人等人之談話記錄附卷可稽。移經被告審理
      結果，認原告未依規定取得進項憑證違章事實明確，除依營業稅法第十九條第
      一項第一款規定，就其取得不得扣抵憑證扣抵銷項稅額部分，補徵營業稅七二
      、八九八元外，並就其未依規定取得憑證部分，依稅捐稽徵法第四十四條規定
      ，裁處經查明認定之總額一、四五七、九五二元百分之五之罰鍰七二、八九七
      元，揆諸首揭規定，於法並無不合。
    3.次查，財政部賦稅署稽核組於八十八年十月間據杜瑞公司提供之八十四年至八
      十七年度發票明細資料，經彙整後發現杜瑞公司於八十四年至八十七年間未依
      規定給予他人憑證，八十四年度計一○、四八八、九九九元；八十五年度計一
      ○、三一八、○五五元；八十六年度計二、○○八、四六八元；八十七年度計
      七、三八○元，並編制杜瑞公司跳開發票明細表，詳載該公司不對直接買受人
      開立統一發票而對買受人之客戶開立統一發票之情形，而原告名列其中。且該
      公司於八十八年十月十一日委託郭淑香小姐接受財政部賦稅署訪談時亦供稱：
      「貴組所整理之杜瑞公司開立發票明細資料，發現杜瑞公司八十四年度至八十
      七年度涉嫌未依規定給予他人憑證，金額共計二二、八二二、九○二元；未依
      規定開立三聯式發票，金額共計五四、○一六、八七九元，上揭杜瑞公司之違
      章事實完全屬實，杜瑞公司同意貴組依法辦理。」外，並供陳係因中間手林昭
      彬等受其下手（第三手）客戶之委託，以其下手集體之力量議價，而達壓低貨
      價之目的，並由中間手出面向杜瑞公司購進電子字典，中間手並要求杜瑞公司
      直接將發票開立給下手客戶等情。同時，杜瑞公司亦書立說明書，除承認上述
      違章事實外，並聲明願意繳清一切稅款及罰鍰，而林昭彬亦坦承八十四年至八
      十七年係從事電子字典等買賣而無辦理營業登記，核與原告之代表人於八十八
      年十月二十一日向財政部指派之調查人員供陳八十四年、八十五年度委託並付
      款與林昭彬購買電子字典而發票則由杜瑞公司直接開立等情吻合，有前揭相關
      人員之談話紀錄在卷可考。從而本件縱係原告等公司行號委託林昭彬向杜瑞公
      司購買電子字典，依前揭營業稅法第三條第三項第三款、同法施行細則第十九
      條及統一發票使用辦法第十七條之規定，本件原告與林昭彬仍須據實給予或取
      得憑證，始為適法，而今原告未自直接銷售人取得憑證收執，卻取得杜瑞公司
      跳開之統一發票充當進項憑證，構成稅捐稽徵法第四十四條之違法行為，洵堪
      認定，是原告訴稱被告依杜瑞公司委託人郭淑香所稱係因林昭彬之下手客戶之
      委託向其購買電子字典，果爾屬實，則原告基於與林昭彬間之委任關係而取得
      杜瑞公司之進貨憑證，即屬正當。另又稱依一般商業經營、節稅模式，一公司
      通常申請多家名義公司，分散開立發票，實屬常態云云，尤屬誤解，要無可取
      。
    4.經查，原告為公司組織之營利事業，自八十四年起即向林昭彬購進電子字典以
      供銷售，當年度購進一、二九四、六六七元，八十五年間購買金額一六三、二
      八五元，二年購進金額合計達一、四五七、九五二元，期間歷經議價、訂貨、
      交貨、驗收、核帳及付款等手續，對長期供貨之廠商或個人，不能諉為不知，
      原告若認為林昭彬為艾思得股份有限公司（原告誤稱萊思康公司）之受僱人員
      ，自應取得艾思得股份有限公司開立之統一發票持以申報扣抵，而原告卻取具
      杜瑞有限公司開立之發票作為進項憑證，則原告明知林昭彬並非杜瑞有限公司
      之職員，向其購進電子字典而未據實取得憑證，原告縱非故意亦有重大疏失，
      顯見原告違章事證明確，被告自應補稅處罰，是原告主張其八十五年間向林昭
      彬購買電子辭典，僅知林昭彬係販賣萊思康電子辭典之某公司業務人員，以提
      供較為優渥之價格吸引原告，原告向其購進，亦依規定要求開具憑證，林昭彬
      交付杜瑞公司開具之合法憑證，依一般交易習慣，原告於交易過程中，確已善
      盡一般人之注意義務，對杜瑞公司跳開發票明知或有過失而不知，依前開大法
      官會議解釋及司法院七十九廳民一字第○九四○號意見，自不應歸責原告而加
      以處罰云云，無非事後卸責之詞，自不足採。
    5.又營利事業據實給與或取得憑證，實乃建立正確課稅憑證制度所必要，是營業
      人購進貨物自應依規定取得實際銷售人開立之憑證收執，始為正辨。今原告進
      貨取得非實際交易對象所開立之憑證，且未於被告進行調查前，就其取得不得
      扣抵憑證扣抵銷項稅額七二、八九八元自動補報並補繳，則被告就原告違章事
      實課以補稅及裁罰處分，於法難謂有違。設若原告進貨取得非實際交易對象所
      開立之統一發票作為進項憑證，並申報扣抵銷項稅額，乃係為人陷害所致，原
      告應另循途徑以求救濟，是原告主張被告處分過苛云云，亦難採憑。
    6.綜上所述，原告進貨未依規定取得進項憑證，事證明確，則被告除核定補徵原
      告營業稅七二、八九八元外，並就其未依規定取得憑證部分，依稅捐稽徵法第
      四十四條規定，處以經查明認定之總額一、四五七、九五二元百分之五罰鍰七
      二、八九七元，認事用法，洵無違誤。
    理  由
一、按「營業人左列進項稅額不得扣抵銷項稅額：一、購進之貨物或勞務未依規定取
    得並保存第三十三條所列之憑證者。」、「營利事業依法規定應給與他人憑證而
    未給與，應自他人取得憑證而未取得，或應保存憑證而未保存者，應就其未給與
    憑證、未取得憑證或未保存憑證，經查明認定之總額，處百分之五罰鍰。」，分
    別為營業稅法第十九條第一項第一款及稅捐稽徵法第四十四條所明定。次按，「
    ．．二為符合司法院大法官會議釋字第三三七號解釋意旨，對於營業人取得非實
    際交易對象所開立之統一發票作為進項憑證申報扣抵銷項稅額之案件，應視情節
    ，分別依左列原則處理：(一)取得虛設行號發票申報扣抵之案件：．．．2.有進貨
    事實者：(1)進貨部分，因未取得實際銷貨人出具之憑證，應依稅捐稽徵法第四十
    四條規定處以行為罰。(2)因虛設行號係專以出售統一發票牟取不法利益為業，並
    無銷貨事實，故取得虛設行號發票之營業人，自亦無向該虛設行號進貨並支付進
    項稅額之事實，除該營業人能證明確有支付進項稅額予實際銷貨之營業人，並經
    稽徵機關查明該稅額已依法報繳者，應依營業稅法第十九條第一項第一款規定，
    就其取得不得扣抵憑證扣抵銷項稅額部分，追補稅款。」，亦經財政部八十三年
    七月九日台財稅第八三一六○一三七一號函釋有案。
二、本件原告經營電子字典、鐘錶等產品之買賣業務，於八十四年、八十五年間向訴
    外人林昭彬購進電子字典一、四五七、九五二元，而取得杜瑞公司開立之統一發
    票充當進項憑證，並持以申報扣抵銷項稅額七二、八九八元等情，固為兩造所不
    爭執，惟原告因購進電子字典而取得杜瑞公司所開立之發票，並持以申報扣抵銷
    項稅額，該杜瑞公司究是否為原告之實際交易對象？此為兩造爭執所在。
三、經查，財政部賦稅署稽核組前於八十八年十月間依據杜瑞公司提供之八十四年至
    八十七年度發票明細資料，經彙整後發現杜瑞公司於八十四年至八十七年間未依
    規定給予他人憑證者，八十四年度計一○、四八八、九九九元；八十五年度計一
    ○、三一八、○五五元；八十六年度計二、○○八、四六八元；八十七年度計七
    、三八○元，並根據查得之資料編制杜瑞公司跳開發票明細表，詳載該公司不對
    直接買受人開立統一發票而對買受人之客戶開立統一發票之情形，而原告則名列
    其中。又該公司於八十八年十月十一日委託郭淑香小姐接受財政部賦稅署訪談時
    亦供稱：「貴組所整理之杜瑞公司開立發票明細資料，發現杜瑞公司八十四年度
    至八十七年度涉嫌未依規定給予他人憑證，金額共計二二、八二二、九○二元；
    未依規定開立三聯式發票，金額共計五四、○一六、八七九元，上揭杜瑞公司之
    違章事實完全屬實，杜瑞公司同意貴組依法辦理。」等語。此外，郭女並供陳係
    因中間手林昭彬等受其下手（第三手）客戶之委託，以其下手集體之力量議價，
    而達壓低貨價之目的，並由中間手出面向杜瑞公司購進電子字典，中間手並要求
    杜瑞公司直接將發票開立給下手客戶等情；另杜瑞公司亦有書立說明書，除承認
    上述違章事實外，並聲明願意繳清一切稅款及罰鍰；而林昭彬亦坦承八十四年至
    八十七年係從事電子字典等買賣而無辦理營業登記，核與原告之代表人於八十八
    年十月二十一日向財政部指派之調查人員供陳八十四年、八十五年度委託並付款
    與林昭彬購買電子字典，而發票則由杜瑞公司直接開立等情吻合，此有財政部賦
    稅署稽核報告節略、杜瑞公司承認違章事實之說明書、杜瑞公司受任人郭淑香及
    原告之負責人等人之談話記錄附於原處分卷內可稽。是原告向訴外人林昭彬購進
    萊思康電子字典，未依規定向實際銷售人取具合法憑證收執，卻取得非直接交易
    對象即杜瑞有限公司開立之統一發票充當進項憑證，並持以申報扣抵銷項稅額之
    違章事實，堪以確認。
四、次查，「營業人雖有進貨事實，惟不依規定取得交易對象開立之進項憑證，而取
    得非交易對象開立之進項憑證，申報扣抵銷項稅額時，該項已申報扣抵之銷項營
    業稅額顯未依法繳納，仍應依營業稅法第十九條第一項第一款規定，就其取得不
    得扣抵憑證扣抵銷項稅額部分，追補該項不得扣抵之銷項稅款。又我國現行加值
    型營業稅係就各個銷售階段之加值額分別予以課稅之多階段銷售稅，各銷售階段
    之營業人皆為營業稅之納稅義務人，故該非交易對象之人是否已按其開立發票之
    金額報繳營業稅額，並不影響本件營業人補繳營業稅之義務。」，此有最高行政
    法院八十七年七月份第一次庭長評事聯席會議決議可資參照。本件原告既非自直
    接交易之對象取得進項憑證，卻取得非直接交易對象所開立之統一發票充當進項
    憑證，並持以申報扣抵銷項稅額，詳如上述，則被告依營業稅法第十九條第一項
    第一款規定及財政部前開函釋意旨向原告補徵營業稅款，即無違誤。
五、再按，「人民違反法律上之義務而應受行政罰之行為，法律無特別規定時雖不以
    出於故意為必要，仍須以過失為其責任條件。但應受行政罰之行為，僅須違反禁
    止規定作為義務，而不以發生損害或危險為其要件者，推定為有過失，於行為人
    不能舉證證明自己無過失時，即應受處罰。」，亦經司法院釋字第二七五號解釋
    在案。經查，原告自八十四年起即向林昭彬購進電子字典以供銷售，當年度購進
    一、二九四、六六七元，八十五年間購買金額一六三、二八五元，二年之內共購
    進金額合計達一、四五七、九五二元，期間歷經議價、訂貨、交貨、驗收、核帳
    及付款等手續，對長期供貨之廠商或個人，實不能諉為不知，原告既認定林昭彬
    為艾思得股份有限公司（原告誤稱萊思康公司）之受僱人員，自應取得艾思得股
    份有限公司開立之統一發票持以申報扣抵，而原告卻取具杜瑞有限公司開立之發
    票作為進項憑證，則原告縱非故意，亦難辭卸疏失之責，揆諸上開司法院釋字第
    二七五號解釋意旨，自應受罰。是原告主張本件交易之初，林昭彬對外聲稱其為
    萊思康公司業務代表，然伊不知林昭彬非杜瑞公司職員，伊已盡注意義務，應免
    予裁罰云云，即無理由，核不足採。
六、綜上所述，原告取得非實際交易對象之公司杜瑞公司開立之發票據以申報扣抵銷
    項稅額七二、八九八元，被告依營業稅法第十九條之規定，核定原告應補徵營業
    稅七二、八九八元，並依稅捐稽徵法第四十四條規定，就查明認定總額一、四五
    七、九五二元處百分之五之罰鍰七二、八九七元，認事用法，洵無違誤。訴願決
    定，遞予維持，亦無不合。原告起訴意旨，請求將訴願決定及原處分均撤銷，難
    謂有理由，應予駁回。
七、據上論結，本件原告之訴為無理由，爰依行政訴訟法第一百九十五條第一項後段
    、第九十八條第三項前段，判決如主文。
中　　　華　　　民　　　國    九十一　　年　  　二　　　月　　　七　　　日
                              高雄高等行政法院第三庭
                                          審判長法官  林茂權
                                          法      官  蘇秋津
                                          法      官  邱政強
右為正本係照原本作成。
如不服本判決，應於判決送達後二十日內向本院提出上訴書狀，其未表明上訴理由者
，應於提起上訴後二十日內向本院提出上訴理由書（須按對造人數附繕本）；如於本
判決宣示或公告後送達前提起上訴者，應於判決送達後二十日內補提上訴理由書（須
附繕本）。未表明上訴理由者，逕以裁定駁回。
提起上訴應預繳送達用雙掛號郵票七份（每份三十四元）。
中 　 　華 　 　民　  　國 　 九十一  　年      二      月　    七      日
                                          法院書記官  涂瓔純
